【裁判字號】    96,勞訴,39
【裁判日期】    970403
【裁判案由】    給付退休金
【裁判全文】
臺灣高雄地方法院民事判決              96年度勞訴字第39號
原      告  甲○○
訴訟代理人  楊櫻花律師
被      告  大銘塑膠股份有限公司
法定代理人  乙○○
訴訟代理人  孫志鴻律師
上列當事人間請求給付退休金事件，經本院於民國97年3 月18日
言詞辯論終結，判決如下：
    主      文
被告應給付原告新台幣壹佰壹拾萬零柒佰肆拾伍元及自民國九十
六年六月六日起至清償日止按週年利率百分之五計算之利息。
原告其餘之訴駁回。
訴訟費用由被告負擔十分之九，餘由原告負擔。
本判決關於原告勝訴部分於原告以新台幣參拾柒萬元供擔保後得
假執行。但被告如以新台幣壹佰壹拾萬零柒佰肆拾伍元為原告供
擔保後免為假執行。
原告其餘假執行之聲請駁回。
    事實及理由
一、本件原告起訴主張伊自民國78年1 月10日起即受僱於被告擔
    任吹袋工作，而伊係41年2 月7 日出生，任職至96年3 月間
    已年滿55歲，且服務年限亦超過15年而已符合勞動基準法自
    請退休之條件，伊遂以身體狀況為由於96年3 月21日向被告
    總經理魏茂才以口頭申請退休，並經其口頭應允，伊則於96
    年3 月28日應公司會計魏淑媛之規定聲稱而依指示簽署離職
    申請書，詎伊請求發給退休金時，被告竟以伊係申請離職為
    由而予拒絕，惟伊確已向被告為退休之意思表示，且退休金
    為勞工平時所付出勞務而尚未獲雇主足額給付之工資，其屬
    遞延工資給付之性質，縱認伊於離職時未為明確之表示，伊
    於離職後亦得隨時主張並請求給付，今伊之年資已有18年2
    個月又22天，且被告先前在勞退條例施行前以低於勞動基準
    法第55條之給與標準並亦未實際給付之所謂結清年資原不生
    效，被告就伊已取得退休金之既得權利自應依法給付，以伊
    於勞退舊制期間應得之退休金基數計31.5個，依平均工資新
    台幣（下同）37,590元計算，被告自應給付1,184,085 元（
    原起訴請求之新制退休金差額47,355元業已於最後言詞辯論
    期間減縮捨棄），為此爰依勞動基準法所定請求判令被告應
    給付1,184,085 元及自起訴狀繕本送達之翌日即96年6 月6
    日起至清償日止按年息5%計算之遲延利息，並願供擔保請准
    為假執行之宣告。
二、被告則以原告於78年1 月10日起係任職於翔志企業有限公司
    （下稱翔志公司），伊係於79年2 月6 日起始雇用原告，而
    原告於96年3 月底係主動向伊申請離職，且伊亦曾予百般慰
    留，然原告辭意甚堅，仍請求伊發給離職證明，則原告既係
    主動自行離職，依法自無給付退休金之問題，且伊為因應94
    年7 月1 日施行之勞退新制，業於94年6 月30日與原告簽約
    終止兩造間之勞動關係，並訂立舊年資補償及提供生活保障
    協議書而以投資型保單為給付年資方式，原告之年資自應自
    94年7 月1 日起依其平均薪資30,760元算，原告之上開請求
    自為無據等語為辯，並聲明求為判決駁回原告之訴及假執行
    之聲請，如受不利之判決，且願供擔保請准免為假執行之宣
    告。
三、兩造不爭執之事項：
  (一)、原告於79年2 月6 日乃由被告為之投保勞保（78年1 月10
      日至79年2 月6 日係由魏茂才任法定代理人之翔志企業有
      限公司所投保），嗣原告則於96年3 月31日書立「離職原
      因：另有工作；擬離職日期：96年3 月31日」之員工離職
      申請書，並由被告於96年4 月2 日發予申請離職獲准之離
      職證明，後原告則以被告未發予退休金為由而向高雄縣勞
      工局申請勞資爭議調解，經該局於96年4 月12日召開第1
      次調解會議，惟本案仍未能成立調解。
  (二)、兩造於94年6 月30日乃簽立內載「雙方之前勞動關係合意
      自94年6 月30日終止；原告舊年資由雙方另以書面協議補
      償方式處理；雙方另同意重新締結新的勞動契約，並自94
      年6 月30日起生效，原告工作年資重新起算；新勞動契約
      原告選擇勞退新制」等語之「勞動契約關係協議書」及內
      載「為提供其舊年資補償並籌措退職所得，兼及保險、職
      災補償與撫卹功能... 第一條：甲乙雙方同意由甲方（被
      告為要保人，乙方為被保險人，向統一安聯人壽保險股份
      有限公司投保投資型保單退休規劃保險... 」等語之「員
      工舊年資補償及提供生活保障協議書」。
  (三)、被告自94年8月1日起至96年3月31日止乃以申報提繳率為
      6%而為原告提繳新制勞退金30348 元，而原告乃於96年4
      月3 日向勞保局請領老年給付，並由該局於96年5 月4日
      給付975,103 元。
四、本院就兩造必要爭點所為之判斷：
  (一)、原告於被告之工作年資是否業符合勞基法有關退休之規定
      而得自請退休？
    (1)、原告受僱於被告之起時？
        本件原告固主張係自78年1 月10日起即受僱於被告云云
        ，並舉魏茂才所親簽之人事資料乙紙為證，惟此業為被
        告所否認，而原告於78年1 月10日至79年2 月6 日係由
        魏茂才任法定代理人之翔志公司所投保勞工保險，被告
        則係於79年2 月6 日始以之為投保單位而為被告投保已
        如上述，另翔志公司係於75年5 月26日核准設立，並經
        撤銷而於97年2 月1 日為主管機關函令解散，而被告則
        係於76年11月11日核准設立乙節，亦有公司基本資料查
        詢單在卷可稽，而翔志公司係魏茂才個人所經營，後乃
        辦理暫停營業而結束，被告則係由勤弘公司更名而來，
        與翔志公司無關乙情，亦經證人魏茂才到庭證述在卷，
        是被告與翔志公司依其公司登記所示既非同一，且此二
        者亦非更名，法定代理人更屬不同，其法人格自非同一
        且無關連，而原告就此2 公司是否係依公司法之規定變
        更其組織或合併或移轉其營業、財產而消滅其原有之法
        人人格另立新之法人人格等事實並未舉證以實其說，被
        告與翔志公司間自無事業單位改組或轉讓關係而無商定
        留用勞工之情形，被告自無承認原告先前在他處工作之
        年資之餘地，原告於被告之工作年資自應由79年2 月6
        日起算至明。
    (2)、兩造之勞動契約於前是否曾適法為合意終止？
      按勞動契約除依法定終止事由而由勞雇雙方為終止外，
        法並無明文禁止勞雇雙方得以合意而為終止，而勞動契
        約之終止因涉勞工之生存權、工作權，故該合意終止自
        不得違反憲法所保障之男女平等原則、工作權、結婚自
        由之基本權及民法公序良俗、強制禁止規定、誠信原則
        （正當信賴、手段相當），而此之終止原則上即視同勞
        工之自我辭職，故其前提應為自由、主動之單方或合意
        地終止勞動契約，如其係基於雇主意思或強力之策動而
        不得不為（雇主基於具體已定之企業變更計畫或具體之
        解僱意圖，且雇主各種具體行為已造成具實質支配影響
        力之結果--已達社會一般通念上值得非難之不法行為價
        值程度，如指定勞工自行離職以避免行使一個必要之解
        僱：勞工如拒絕簽訂亦將難免於雇主在同一時點以解僱
        之手段終止勞動關係，或雇主對勞工性騷擾），或附條
        件之合意終止不符基於勞工之利益衡量、有特別之正當
        理由、完全取決於勞工之個人意願等要件，該合意應均
        認為屬經濟上強勢地位之濫用且違契約之公平正義而無
        效，勞動關係應仍存續或視為解僱（即擬制解僱），且
        此合意終止之屬勞工「真意」，亦應依民事訴訟法第27
        7 條但書規定轉換由雇主加以舉證證明始符公平。
      查兩造於94年6 月30日乃簽立有內載「雙方之前勞動關
        係合意自94年6 月30日終止；原告舊年資由雙方另以書
        面協議補償方式處理；雙方另同意重新締結新的勞動契
        約，並自94年6 月30日起生效，原告工作年資重新起算
        ；新勞動契約原告選擇勞退新制」等語之「勞動契約關
        係協議書」及內載「為提供其舊年資補償並籌措退職所
        得，兼及保險、職災補償與撫卹功能... 第一條：甲乙
        雙方同意由甲方（被告為要保人，乙方為被保險人，向
        統一安聯人壽保險股份有限公司投保投資型保單退休規
        劃保險... 」等語之「員工舊年資補償及提供生活保障
        協議書」已如上述，被告並以此為兩造勞動契約業於該
        合意終止之據，惟勞工退休金條例係於94年7 月1 日開
        始施行，對照上開2 約簽定之時日及所謂舊年資補償及
        選擇勞退新制之語，該2 約顯係針對勞退新制之施行而
        來甚明，惟觀該「勞動契約關係協議書」所載，原告於
        其原勞動關係須為放棄舊年資之一切權益而由被告另為
        補償，其工作年資則歸零重新起算，此舊年資如非係以
        符合或高於勞基法或勞退條例規定之標準而為結清，其
        顯甚不利於勞工之原告，而觀該「員工舊年資補償及提
        供生活保障協議書」所定，被告係以向統一安聯人壽保
        險股份有限公司投保投資型保單退休規劃保險而欲以其
        保險給付為舊年資之補償，然該投資型保單所提供之保
        障並不足勞基法第84條之2 規定之資遣給與標準（下述
        ），此協議合意終止之約定，於原告之權益顯有重大之
        侵害，被告於此自須盡不利益之告知義務後而原告仍自
        願簽署者始得生其效力，而觀被告係預立定型化之協議
        書且統一向統一安聯人壽保險股份有限公司投保上開投
        資型保單，此顯係雇主之被告為對勞退新制之施行而採
        取具體已定之企業變更計畫以為因應，此自係基於雇主
        意思或強力之策動而為，而被告就系爭「勞動契約關係
        協議書」是否係勞工之原告基於自由、主動之意思而真
        為自我辭職以終止勞動契約所簽署之事實復未舉證以實
        其說，該「勞動契約關係協議書」之合意終止，自應認
        為屬經濟上強勢地位之被告所濫用且違契約之公平正義
        而為無效，兩造間之勞動關係自不因該協議內容而仍繼
        續存續，被告所辯尚無足採。
      綜上，原告係於79年2 月6 日起受僱於被告工作，而兩造
      間之勞動契約於94年6 月30日並不因簽署「勞動契約關係
      協議書」而已合意終止，其勞動關係仍繼續有效存在，則
      以原告之工作年資係自79年2 月6 日起繼續至如上述之96
      年3 月31日離職日止，其工作年資自已逾17年，再以原告
      係41年2 月7 日出生計算，其於離職時亦已屆滿55歲，依
      勞基法第53條第1 款之規定，原告自業符得自請退休之規
      定。
  (二)、原告於離職時是否曾對被告為退休之意思表示？
      本件原告固以其於96年3 月21日業向被告總經理魏茂才以
      口頭申請退休，並經其口頭應允云云，並舉證人陳鴻輝到
      庭證稱其曾提議原告辦理退休等語為證，惟此業為被告所
      否認，而原告於96年3 月31日係書立內載「離職原因：另
      有工作；擬離職日期：96年3 月31日」之員工離職申請書
      ，並由被告於96年4 月2 日發予申請離職獲准之離職證明
      已如上述，另原告於離職時之情形，業經證人魏茂才、魏
      淑媛、李振裕、陳艷秀、蔡俐俐等人到庭證稱：「（問魏
      茂才：當時情形？）我聽他說年紀大，有工地要請他，因
      為他說那裡比較輕鬆。（問：有無說要退休？）沒有，我
      那個是小公司，他提出要退休的話，其他人應該會知道，
      他要離職當天裡面同仁於辦公室請他吃東西，那時他要求
      公司同事向他祝福，同仁認為他就是想要申請勞保局之退
      休金，這部份於公司時他有提到，那時公司之會計都有勸
      阻他。因為大家告訴他，如果太早申請的話，錢會花掉，
      那時原告說那是他朋友的哥哥開的公司，不會被騙。（問
      ：當時如何知道原告他要申請勞保退休給付？）他有向公
      司會計、同仁提及的，當時很多人知道。」（魏茂才）、
      「（問魏淑媛：原告辦理離職是否向你申辦？）是。（問
      ：離職為何寫另有工作？）他說有朋友要請他去他公司上
      班。（問：當時沒有說要辦理退休？）沒有，那時公司同
      仁有勸阻他，並一再確認，他一再說有朋友要請他。（問
      ：有多少人知道這件事情？）全公司都知道。」（魏淑媛
      ）、「（問李振裕：對於原告甲○○的事情是否清楚？）
      是。（問：原告於今年三月三十一日離職是否知悉？）是
      。（問：甲○○離職之原因為何？）離職員工我們都會歡
      送他，那天他自己說是要去朋友那裡。（問：他要離開公
      司是要退休還是要做什麼？）全部的人都不知道，只有聽
      他說要去他朋友那裡。（問：他要走沒有說他要辦理退休
      ？）沒有。（問：確實沒有說要辦理退休？）是。（問陳
      艷秀、蔡俐俐：和證人陳振裕所述是否相同？）是。（問
      ：有無要補充證述？）那天是辦理離職歡送會，不是要辦
      理退休我們去祝福他。」（李振裕、陳艷秀、蔡俐俐）等
      語（96年11月2 日、96年11月27日言詞辯論筆錄），是原
      告於離職申請時既載以「另有工作」為原因，以其並非無
      智識之人，其如係為辦理退休，衡情應無所謂係依魏淑媛
      指示而為如此記載之理，且被告亦非中、大型公司，公司
      內人員如有異動，其員工就其情形應會得知，而證人李振
      裕、陳艷秀、蔡俐俐等人均屬與原告同級而平常互動應即
      為密切之同仁，相處期間亦長，其等就原告是否辦理退休
      而為離職，衡情應無不知之理，且基於同事情誼，亦應無
      全然不顧原告退休後能否生活而故為偏頗被告之舉，加以
      原告就此竟均未能於眾多知悉其離職之同事中舉證曾為聽
      聞知悉之人，衡諸其離職申請記載原由，證人魏茂才、魏
      淑媛、李振裕、陳艷秀、蔡俐俐等人所述核應與事實相符
      而得採信，則原告於離職之時應未對被告明示為退休之意
      思表示可堪認定，原告所陳尚無足採。
  (三)、原告得否於未明示退休而離職後再請求被告給付退休金？
    (1)、按「勞動基準法第五十五條及第五十六條分別規定雇主
        負擔給付勞工退休金，及按月提撥勞工退休準備金之義
        務，作為照顧勞工生活方式之一種，有助於保障勞工權
        益，加強勞雇關係，促進整體社會安全與經濟發展，並
        未逾越立法機關自由形成之範圍。其因此限制雇主自主
        決定契約內容及自由使用、處分其財產之權利，係國家
        為貫徹保護勞工之目的，並衡酌政府財政能力、強化受
        領勞工勞力給付之雇主對勞工之照顧義務，應屬適當」
        ，大法官會議釋字第578號著有解釋。雇主對勞工老年
        之照顧（勞退舊制），乃係對勞工長期奉獻其心力忠實
        服勤後無力再服勞務之報償，故雇主對久任而退休之勞
        工給予一定金額之退休金，並不是以提供勞務為對價之
        工資可以涵蓋，亦即其並非僅係一種工資之遞延（即後
        付工資）（大法官廖義男協同意見書），且亦應係基於
        雇主對勞工之照顧義務所為之生活保障，而勞基法所定
        之退休金依其性質雖非得視為「延期後付」之工資（舊
        制於無實定法明文之情形下，並不得逕採勞退條例近似
        之見解，如採後付工資說，其即有違勞基法第22條剋扣
        工資之嫌，且如此則在勞工離職時即均有返還之問題，
        尤以非可歸責於勞工而因整理解僱遭資遣時，更即得以
        民法第101 條規定視為條件已成就而請求返還），亦非
        為勞工當然享有之既得權（如為既得權，則縱勞工於提
        出退休之意思表示前死亡，其繼承人因繼承之關係亦應
        得向雇主請求給付，此顯與現今勞雇慣行之情形有違）
        ，惟勞工在符合法定退休條件之時，其原得隨時為自請
        退休之意思表示而為退休金給付之請求，此於勞資關係
        存在中原仍屬期待權者即已近於完全實現，負照護義務
        之雇主就此應已為給付完成之準備而不應有免為給付之
        期待，則在勞工業屆自請退休之要件而為離職時，其縱
        未為退休原因之明示，除其已對雇主為明示拋棄其已得
        請求退休金之債權之情形外（最高法院22年上字第3973
        號判例參照），在考量退休金為一般勞工老年時絕大之
        經濟倚靠，並雇主對勞工生活保障之照顧義務及憲法保
        護勞工權益意旨之貫徹，該離職之意思表示應即限縮自
        請離職之範圍而予擴張解釋為勞工兼已有為退休之意思
        表示以保障其退休權益，如此始符合憲性解釋及勞基法
        特立勞工退休準備金之意旨。
    (2)、本件原告於申請離職時並未對被告明示為退休之意思表
        示已如上述，惟原告在96年4 月2 日被告發予離職證明
        後，其即以被告未發予退休金為由而向高雄縣勞工局申
        請勞資爭議調解，並經該局於96年4 月12日召開第1 次
        調解會議，且原告於96年4 月3 日即向勞保局請領老年
        給付，並由該局於96年5 月4 日給付975,103 元亦如前
        述，是原告於申請離職時雖未對被告明示以退休之原因
        ，惟其於離職時依上所述業符勞基法自請退休之要件，
        且其於領得離職證明後即在翌日向勞保局請領老年給付
        ，故其應知悉其已符退休之要件而得請求被告給付退休
        金，而其於離職申請書上雖載以「另有工作」為離職原
        因，然此僅係一一般之描述，尚非得逕為係自請離職之
        解釋，且被告於原告是否業對之明示拋棄其已得請求之
        退休金債權之事實並未為任何之舉證，依上開說明，該
        離職之表示應認勞工之原告兼已有為退休之意思表示始
        符現實，則此含自請退休意旨在內之離職申請於到達雇
        主之被告時，其請求退休即當然發生效力，被告於此自
        應負有給付退休金之責任至明，所辯原告係自請離職而
        已拋棄其退休金請求權云云尚無足採。
  (四)、原告得請求之退休金應為若干？
    (1)、兩造於94年6 月30日所為結清年資之約定是否符合法定
        最低標準而為有效？
      按「第一項（本條例施行前已適用勞動基準法之勞工，
        於本條例施行後，仍服務於同一事業單位而選擇適用本
        條例之退休金制度者，其適用本條例前之工作年資，應
        予保留）保留之工作年資，於勞動契約存續期間，勞雇
        雙方約定以不低於勞動基準法第五十五條及第八十四條
        之二規定之給與標準結清者，從其約定。」，勞工退休
        金條例第11條第3 項定有明文。而現行勞動法令，除上
        開規定及公營事業移轉民營條例第8 條第3 項規定外雖
        無任何有關勞雇雙方得合意結清年資之規定，惟如勞雇
        雙方確係基於真意而以不損及勞工權益之標準合意結清
        給付年資《即取得給付權利及決定給付基數之地位年資
        ，與事實年資即工作資歷事實之採計無涉（工作資歷為
        起迄事實之問題無從結清）》，且勞方於此亦受現實給
        付或相當之保障，依私法自治之原則，自無因勞退條例
        之上開規定係於勞動契約存續之情形時為之即謂為法之
        所不許，而勞動基準法係規定勞動條件之最低標準，勞
        雇雙方約定之勞動條件自不得低於勞動基準法之標準，
        故如雇主未依勞退條例第11條第3 項之退休金給與標準
        （或資遣標準）結清年資者，因該約定業違最低標準之
        強制規定，勞工自得不受其拘束而仍得於將來退休或資
        遣時，請求雇主給付按斯時之平均工資依勞基法計算保
        留年資之退休金、資遣費而扣除前已領取結清金額之差
        額。
      兩造於94年6 月30日乃簽立有上開「勞動契約關係協議
        書」及內載「為提供其舊年資補償並籌措退職所得，兼
        及保險、職災補償與撫卹功能... 第一條：甲乙雙方同
        意由甲方（被告為要保人，乙方為被保險人，向統一安
        聯人壽保險股份有限公司投保投資型保單退休規劃保險
        ... 」等語之「員工舊年資補償及提供生活保障協議書
        」已如上述，而上開「員工舊年資補償及提供生活保障
        協議書」除上述外並另載以「第一條：... 繳費年期8
        年，總保費計724,000 元作為乙方舊年資補償。甲乙雙
        方均充分了解因保險契約屬投資型保單，所以，有關該
        保險契約之帳戶價值會受投資環境或匯率變動等因素影
        響而致增減。... 第三條：甲方於保險契約生效日後8
        年內，如有關廠、歇業或週轉不靈致遭查封之情事，甲
        方應即時將要保人變更為乙方，移轉該保險契約之當時
        帳戶價值予乙方所有。第四條：乙方如於保險契約生效
        日後被甲方依勞動基準法第十二條之規定解僱時，該保
        險契約之當時帳戶價值即完全歸甲方所有，任由甲方處
        置，乙方不得有異議。... 第七條：乙方在職期間如發
        生職業災害事故導致身故或全殘時，甲方得以該保險契
        約之死亡保險金給付抵充雇主應負之職災補償金。」等
        語，嗣被告實際所投保之「統一安聯人壽卓越變額萬能
        壽險簡易要保書」則載明「主契約：丙型，投保金額50
        萬元」等語，此有上開生活保障協議書及簡易要保書附
        卷可憑，是被告既非以現實給付結清而係以向統一安聯
        人壽保險股份有限公司投保投資型保單退休規劃保險為
        原告舊年資之補償，此代償結清之保險給付，依上所述
        ，其最終所得至少自須不得低於勞動基準法之資遣標準
        可得，且該替代之保險給付無論在何情況，自均須歸已
        清算舊年資之原告享有，而其保險費之給付亦均須歸由
        雇主之被告負責而不得轉由原告負擔，如此始符結清給
        付年資而重行起算之真締，否則何異僅顧及雇主資力、
        穩定勞雇關係、減少勞工流動之資方利益而允之分期延
        付，卻由勞方承擔非現實給付之不利益者，然該替代性
        質之保險給付依上所述因係投資型保單而有因投資環境
        或匯率變動等因素影響其帳戶價值之情形，而此變動之
        風險在非原告依勞基法第14條規定終止僱傭關係時（第
        5 條約定）即全歸由原告自行負擔而不須由雇主之被告
        予以補足，此業可能致最終所得低於原告依勞基法資遣
        標準計算可得之數額，且被告在契約期限內如有關廠、
        歇業或週轉不靈等情事，因該保即須變更要保人為原告
        ，原告即因此須自行承擔給付保險費之義務，況該協議
        竟另定被告依勞基法第12條解僱原告時，該帳戶價值即
        全歸被告所有，並被告亦得於原告發生職災或意外災害
        時以該保險金抵充職災補償、撫卹金，如此，原告在該
        情況下豈非全然無得，其原得享有之結清舊年資之現實
        給付利益無異遭致剝奪而由被告受利，該協議顯均由勞
        工一方承擔非現實給付之不利益而獨由雇主之被告一方
        享受分期延付之實益，則不論該保險給付之價值是否符
        兩造約定結清年資時原告依勞基法資遣標準計算可得之
        數額（見下述），此之結清年資協議尚不得認符合勞退
        條例第11條第3 項之資遣給與標準，依上所述，該約定
        自違最低標準之強制規定，原告自得不受其拘束而仍得
        於將來退休時，請求雇主之被告給付依勞基法計算保留
        年資之退休金至明。
    (2)、原告於退休計算事由發生時之平均工資為何？
      按「勞工，謂受雇主僱用從事工作獲致工資者，而工資
        者，謂勞工因工作而獲得之報酬，包括工資、薪金及按
        計時、計日、計月、計件以現金或貨物等方式給付之獎
        金、津貼及其他任何名義之經常性給與均屬之」、「本
        法第2 條第3 款所稱之其他任何名義之經常性給與，係
        指左列各款以外之給與：一、紅利；二獎金：指年終獎
        金、競賽獎金、研究發明獎金、特殊功績獎金、久任獎
        金、節約燃料物料獎金及其他非經常性獎金；三、春節
        、端午節、中秋節給與之節金；... 九、差旅費、差旅
        津貼及交際費；... 十一、其他經中央主管機關會同中
        央目的事業主管機關指定者」，勞動基準法第2 條第1
        、3 款及同法施行細則第10條分別定有明文。是勞動基
        準法所規定之勞雇關係，係指一方在從屬於他方之關係
        下，提供職業上之勞動力，而由他方給付報酬之契約關
        係（最高法院89年度台上字第1620號判決意旨參照），
        參以僱傭契約之「一方為他方服勞務，他方給付報酬」
        之條文文義，其工資者，自應係指勞工之勞力所得而為
        其勞動對價之給與，倘係雇主為改善勞工生活而給付，
        或為其單方之目的給付具有勉勵、恩惠性質之給與，即
        非為勞工之工作給付之對價，應不得列入工資範圍之內
        （最高法院79年度台上字第242 號判決意旨參照），此
        係給付與對待給付之當然結論，至於經常性給與者，此
        應只係立法者對何謂「勞工因工作而獲得之報酬」以實
        際上常見事例列舉加以進一步說明，亦即該部分僅具有
        例示規定之功能，其只是諸多工資給付型態之一，此由
        該規定係以「包括」一語起首可知，且參以該法施行細
        則上開規定之各項目給與之性質，自無從由勞動基準法
        本文之文義推論出「勞工因工作而獲得之報酬」，亦以
        必須具有「經常性給與」為前提，否則將與勞務對價之
        理解不符，並將致雇主藉由給付次數之變更而逃避勞動
        基準法所關工資規定之適用，或使之無法藉此等非經常
        性給付對勞動效率及品質作為一有效之考核手段，是其
        規範作用，自應僅在於當其他名義之給付或形式上所用
        名稱無法判定其是否為工資時，即以其是否具經常性而
        為勞工所得預見、信賴或期待之可能而得視之為擬制工
        資以作為補充判斷之基礎而已（最高法院關於此所為之
        判決意旨應與法之文義及目的性解釋相違），是判斷雇
        主之給與是否係屬工資者，自應先行判斷其給付是否具
        備對價性，亦即其給付是否與勞工從事實際勞務提供處
        於同時履行之關係（勞工未提供勞務則雇主得拒絕某一
        給付，或當雇主不為某一給付勞工即得拒絕勞務之提供
        ），若是，則應具備對價性而屬工資，若非而係雇主之
        恩惠性、獎勵性給與，則非屬工作之對價，如其給付之
        對價性或恩給性質不明或雇主無法舉證其由來時，則就
        該給與是否具備制度上（制度上具有給付之義務者，不
        問是依工作規則、團體協約或勞動契約而須給付者均屬
        之，至於該給付之形式名稱如何則非所問）之經常性而
        為補充判斷，如為固定性、規律性、定額性而已為勞工
        所得預見、信賴或為期待之可能者，即應可認定為具備
        經常性而以之為「擬制工資」（即薪資替代所得之給付
        ），以適正反映勞工在通常狀態下自勞動關係取得生活
        資金之金額水準，進而納入勞動基準法所定平均工資之
        計算之列，以期保障勞工在退休後仍能擁有正常工作時
        一般收入水準而完成雇主履行法定保護照顧之義務。
      本件原告於平日所領得之員工薪資表，其於95年10月係
        載以「底薪：24,700、全勤：1,000 、加班費6,964 、
        加班津貼：1,095 、非工資：3,200 ，加項合計：36,9
        59」，95年11月則載「底薪：24,700、全勤：1,000 、
        加班費9,684 、加班津貼：190 、非工資：3,200 ，加
        項合計：38,774」，95年12月則載「底薪：24,700、全
        勤：1,000 、加班費7,252 、加班津貼：105 、非工資
        ：3,200 ，加項合計：3 6,257 」，96年1 月則載「底
        薪：24,700、全勤：1, 000、加班費8,312 、加班津貼
        ：35、非工資：3,200 ，加項合計：37,247」，96年2
        月則載「底薪：24,700、全勤：1,000 、加班費6,552
        、非工資：3,200 ，加項合計：35,452」、96年3 月則
        載「底薪：24,700、全勤：1,000 、加班費5,200 、加
        班津貼：70、生日津貼：300 、休假津貼：6,378 、非
        工資：3,200 ，加項合計：40,848」，等語（原證2）
        ，而被告所提出之員工薪資表（29頁-31 頁），則於各
        明細加項之「非工資」項載為社團活動津貼（10月）、
        生活補助金（11月）、社團活動津貼（12月）、維修補
        助金（1 月）、維修補助金（2 月）、春季旅遊補助（
        3 月），且自95年12月起將原加班費內之數額另分出總
        經理特別補助乙項（即該項加班費加計總經理特別補助
        數額即為原證2 之加班費乙項），此有各該員工薪資表
        在卷可稽，而被告固謂其所提之薪資明細項目係勞退新
        制施行後經員工同意而將原為勞工所明知之非屬工資項
        目改列其真正細目，惟因會計疏忽未予更正舊薪資表而
        致不同，其應否屬工資範圍者仍應依新薪資表所列名義
        為斷云云，惟被告就該公司員工均清楚上開3,200 元及
        所謂「總經理特別補助」確係補助而非屬工資，且更改
        名目並經員工同意等事實並未舉證以實其說，且被告各
        月既均發予如原告所執有之員工薪資表而非新表予各勞
        工，其勞工就此自已生有正當之信賴，則判斷各薪資細
        目是否屬於勞基法所定工資之範圍，自應以此為標準始
        符勞工之認知，而被告既已將「總經理特別補助」之數
        額計入本屬勞務對價之加班費項內，此自屬員工平日之
        加班所得無疑，而被告所列「非工資」3,200 元之給付
        究係何義，此並未經被告舉證其由來或適當之說明，故
        在其係對價性或恩給性質不明之情形下，依上所述，本
        院自僅得依其是否具制度上之經常性而為補充判斷，而
        被告每月既均提列3,200 元計入員工之薪資內，其自已
        具固定性、規律性、定額性而得為勞工所得預見、信賴
        或為期待之可能，此自應認業具制度上之經常性而已為
        「擬制工資」之範圍，其自應與原屬工資範圍之底薪、
        全勤、加班費、加班津貼等項併納入勞基法所定平均工
        資之列（3 月份之生日、休假津貼因僅有1 個月份有之
        ，此尚不得予以計入）自明，則依此計，原告於退休計
        算事由發生之當日前6 個月內所得工資總額即為218,85
        9 元（36,959+38,774+36,257+37,247+35,452+34,170
        ），以該期間之總日數182 天計算，原告之平均工資即
        為1,203元（218,859÷182）（日薪）。
    (3)、原告就舊制得請求之退休金應為若干？
        按「勞工退休金之給與標準如左：一、按其工作年資，
        每滿一年給與兩個基數。但超過十五年之工作年資，每
        滿一年給與一個基數，最高總數以四十五個基數為限。
        未滿半年者以半年計；滿半年者以一年計。... 前項第
        一款退休金基數之標準，係指核准退休時一個月平均工
        資」，勞動基準法第55條第1 項第1 款、第2 項定有明
        文。本件原告係自79年2 月6 日起受僱於被告，其於96
        年3 月31日離職時業符勞基法得自請退休之規定，而原
        告於勞工退休金條例施行後係採勞退新制，且兩造先前
        所為結清年資之協議並不符勞退條例第11條第3 項之資
        遣給與標準，原告本得不受其拘束而得於退休時請求被
        告給付均已如上述，是原告於勞退舊制之工作期間既自
        79年2 月6 日起至94年6 月30日止，其年資即為15年4
        個月又25天，依上規定計算，其應得之基數即為30.5個
        ，以退休時1 個月平均工資之基數即36,090元（1,203
        ×30）計算，則其應得之退休金即為1,100,745 元（30
        .5 ×36,090） ，而被告迄既未以其向統一安聯人壽保
        險股份有限公司所投保代替原告舊年資補償之上開投資
        型保單可得之保險給付付予原告，原告自得請求被告如
        數給付上開金額之退休金。
五、綜上所述，原告係於79年2 月6 日起受僱於被告工作，而兩
    造間之勞動契約並不因簽署「勞動契約關係協議書」而已合
    意終止，其迄於離職申請之時工作年資已逾17年且其並已屆
    滿55歲，原告業符勞基法得自請退休之規定，而原告於離職
    之時雖確未對被告明示為退休之意思，然其離職之表示並未
    明示拋棄其已得請求之退休金債權而應認兼已有為退休之意
    思表示，則此含自請退休意旨在內之該離職申請於到達被告
    之時，其自請退休即當然發生效力，被告自仍應負有給付退
    休金之責任，而兩造於94年6 月30日所為結清年資之約定不
    符合勞基法所定之最低標準，原告並不受其拘束而仍得於退
    休之時請求被告給付依勞基法計算保留年資之退休金，以其
    退休計算事由發生時之平均工資為1,203 元，依其可得之基
    數計算結果，其可得之退休金為1,100,745 元而被告迄既未
    以其所投保代替原告舊年資補償之投資型保單可得之保險給
    付付予原告，原告自得請求被告如數給付上開金額之退休金
    ，從而原告依勞動基準法有關退休金之規定，請求被告應給
    付上開金額及其遲延利息，依法洵屬有據，自應予以准許，
    其逾此範圍外之請求則為無據，應併予駁回。
六、本件兩造均陳明願供擔保請准為假執行或免為假執行之宣告
    ，經核均無不合，爰就原告勝訴部分，分別酌定相當之擔保
    金額准許之，至原告敗訴部分，其假執行之聲請即失所依附
   ，應予駁回。
七、本件為判決基礎之法律關係已臻明確，兩造其餘之攻擊防禦
    方法核與判決結果不生影響，毋庸一一論列，併此敘明。
八、據上論結：本件原告之訴為一部有理由、一部無理，合依民
    事訴訟法第79條、第390 條第2 項、第392條，判決如主文
中    華    民    國    97    年    4     月     3    日
                        民事勞工法庭    法  官  黃宏欽
正本係照原本作成。
如不服本判決，應於送達後20日內，向本院提出上訴狀並表明上
訴理由，如於本判決送達前提起上訴者，應於判決送達後10日內
補提上訴理由書（須附繕本）。
中    華    民    國    97    年    4    月    3    日
                                書記官  陳心儀


司法院資訊處製作；財團法人民間司法改革基金會備份。
